臺灣高等法院刑事判決
108年度上訴字第4009號
上  訴  人  
即  被  告  郭裕明  



上列上訴人因違反毒品危害防制條例案件，不服臺灣桃園地方法
院108年度審訴字第948號，中華民國108年7月29日第一審判決（
起訴案號：臺灣桃園地方檢察署108年度撤緩毒偵字第217號、10
8年度撤緩毒偵字第218號），提起上訴，本院判決如下：
    主  文
原判決關於事實欄㈡施用第一級毒品、施用第二級毒品罪及定應
執行刑部分均撤銷。
郭裕明施用第一級毒品，累犯，處有期徒刑壹年貳月。
其他上訴駁回。
上開撤銷改判部分與上訴駁回部分所處之刑，應執行有期徒刑貳
年貳月。 
    事  實
郭裕明知悉海洛因、甲基安非他命分別屬毒品危害防制條例所規
範之第一級、第二級毒品，竟基於施用第一級毒品海洛因、第二
級毒品甲基安非他命之犯意，分別為下列行為：
㈠於民國106年9月10日下午3時20分許前之該日某時許，在位於桃
  園市○○區○○○街00號4樓友人住處，先以將海洛因摻入香菸後點
  火燃燒吸食煙霧之方式，施用海洛因，再以將甲基安非他命置
  入玻璃球內燒烤吸食所產生煙霧之方式，施用甲基安非他命。
  嗣經警持臺灣臺北地方法院核發之搜索票在上址執行搜索查獲
  ，並經徵得其同意採尿送驗，鑑驗結果呈可待因、嗎啡、安非
  他命及甲基安非他命陽性反應。
㈡於107年4月4日晚間10時許，在桃園市○○區○○路00號2樓住處，
  將海洛因、甲基安非他命摻入香菸後點火燃燒吸食煙霧之方式
  ，同時施用海洛因、甲基安非他命。嗣於同年月5日下午4 時
  許，因其女友疑似施用毒品過量因而死亡乙事接受警方詢問，
  其於犯罪被發覺前，向員警坦承施用海洛因，並同意採集其尿
  液，而自首接受裁判。嗣其尿液送驗後，結果呈可待因、嗎啡
  、安非他命及甲基安非他命陽性反應。            
    理  由
一、訊據上訴人即被告郭裕明就其有於事實欄所示時、地施用海
    洛因、甲基安非他命之事實，於本院審理時坦承不諱（本院
    卷第76、77頁），復被告前揭2次採集之尿液，送驗結果，
    均呈可待因、嗎啡、安非他命及甲基安非他命陽性反應，有
    台灣檢驗科技股份有限公司濫用藥物實驗室-台北106年9月2
    5日、107年4月18日出具之濫用藥物檢驗報告、新北市政府
    警察局受採集尿液檢體人姓名及檢體編號對照表（檢體編號
    ：F0000000）、桃園市政府警察局桃園分局被採尿人尿液暨
    毒品真實姓名與編號對照表（檢體編號：D-0000000）、檢
    體紀錄表、勘察採證同意書及採尿同意書在卷可稽（毒偵31
    27號卷第12至15頁，毒偵4157號卷第5至7頁），堪認被告前
    開任意性自白核與事實相符，洵堪採信。
二、被告於本院審理時固辯以，其於事實欄㈠所示之時、地，係
    將海洛因及甲基安非他命摻入香菸內一併施用云云，惟徵之
    被告於接受檢察事務官詢問時即陳稱：我去清溪一街23號4
    樓朋友那邊被警察抓，那幾天都有吃，最後一次是被抓的當
    天，我用摻入香菸之方式施用海洛因，之後再以燒烤玻璃球
    之方式施用甲基安非他命等語明確（毒偵字第7387號卷第21
    頁反面），審酌被告斯時既已坦認其有施用毒品之舉，衡情
    豈有虛構施用方式之必要；復且，參照被告於本院審理時供
    承，其先前多係分開施用，以抽菸之方式施用海洛因、另以
    吸食器之方式施用甲基安非他命等語（本院卷第77頁），益
    見被告前開於檢察事務官詢問時供稱情節無悖於其施用毒品
    之慣習。至被告辯以，因其先前出獄後即在市場工作，攜帶
    玻璃球不方便，所以才改以抽菸之方式同時施用海洛因、甲
    基安非他命云云，惟被告本次施用毒品之地點係在其友人之
    住處，而非被告所陳工作之場所，是其因而以先前習慣之方
    式施用毒品，核與常情無違，足證被告前開於檢察事務官詢
    問時供稱情節非虛，是被告係將海洛因摻入香菸內、將甲基
    安非他命置入玻璃球內之方式，分別施用海洛因、甲基安非
    命，洵堪認定。
三、公訴意旨固認，被告於事實欄㈡係以將海洛因摻入香菸後，
    另以不詳之方式施用甲基安非他命云云。惟被告堅稱其係將
    海洛因、甲基安非他命摻入香菸後一同施用，參照被告前於
    警詢時，僅陳稱係以摻入香菸之方式施用海洛因等語（毒偵
    3127號卷第3 頁反面、4頁）；另徵諸被告於偵查、原審準
    備程序暨審理時供稱情節，可見其均未言明本次係以何種方
    式施用甲基安非他命；此外，參酌行政院衛生福利部食品藥
    物管理署（改制前為行政院衛生署食品藥物管理局）97年3 
    月3 日管檢字第0970001991號函要旨謂：「海洛因與安非他
    命兩種毒品可以口服、鼻吸、煙吸或注射等方式施用，但並
    無固定模式，不同吸毒族群及不同毒品種類，可能有不同的
    施用方式。」，可徵被告供承將海洛因及甲基安非他命一併
    摻入香菸後點燃抽菸之方式施用，應屬可能，復查無其他事
    證可認被告前揭供述顯屬不實，基於「事證有疑，利歸被告
    ，罪疑唯輕」之原則，僅得據被告供承之情，而認其係將海
    洛因、甲基安非他命一併摻入香菸內施用。
四、從而，被告本件犯行，事證明確，洵堪認定，應依法論科。
五、被告於88年間，因施用毒品案件，經臺灣板橋地方法院（已
    更名為臺灣新北地方法院，下同）以88年度毒聲字第1163號
    裁定送觀察、勒戒後，認無繼續施用毒品之傾向，於同年3
    月間執行完畢釋放，由臺灣板橋地方法院檢察署（現更名為
    臺灣新北地方檢察署，下同）檢察官以88年度偵字第4248號
    為不起訴處分確定。復於前開觀察、勒戒執行完畢釋放後5
    年內，再犯施用毒品案件，經臺灣板橋地方法院以90年度毒
    聲字第3356號裁定送觀察、勒戒後，仍認無繼續施用毒品之
    傾向，於90年8月23日執行完畢釋放，由臺灣板橋地方法院
    檢察署檢察官以90年度毒偵字第3316號為不起訴處分確定，
    此有本院被告前案紀錄表在卷可稽（本院卷第39、40、63頁
    ）。是被告於觀察、勒戒執行完畢後，既曾於5 年內再犯施
    用毒品罪，則其所為本件施用毒品犯行，核非屬毒品危害防
    制條例第20條第3項所定「5年後再犯」之情形，應予追訴、
    處罰。
六、論罪：
  ㈠核被告就事實欄㈠、㈡所為，均係犯毒品危害防制條例第10 條
    第1 項、第2項之施用第一級毒品、第二級毒品罪。被告施
    用海洛因、甲基安非他命前持有之低度行為，各為施用之高
    度行為所吸收，不另論罪。
  ㈡被告於事實欄㈡係以一行為同時施用第一級毒品、第二級毒品
    ，已據本院詳述如前，為想像競合犯，應從一重以施用第一
    級毒品罪處斷。至公訴意旨認應予分論併罰，容有誤會，予
    以指明。
  ㈢被告所犯3 罪間，犯意各別，行為互殊，應予分論併罰。
  ㈣按刑法第47條第1 項規定：受徒刑之執行完畢，或一部之執
    行而赦免後，5 年以內故意再犯有期徒刑以上之罪者，為累
    犯，加重本刑至2分之1。主要著眼於犯罪行為人前既已受自
    由刑之執行，自當知所悔改，如執行完畢未久，又再故意犯
    罪，足見其對於刑罰反應力薄弱，故必須再延長其矯正期間
    ，藉此協助其重返社會，同時亦兼顧防衛的效果。惟對於刑
    法第47條第1 項規定，若不分情節，基於累犯者有其特別惡
    性及對刑罰反應力薄弱等立法理由，一律加重最低本刑，於
    不符合刑法第59條所定要件之情形下，致生行為人所受之刑
    罰超過其所應負擔罪責之個案，其人身自由因此遭受過苛之
    侵害部分，對人民受憲法第8 條保障之人身自由所為限制，
    不符憲法罪刑相當原則，牴觸憲法第23條比例原則，業經司
    法院釋字第775 號解釋在案。為避免發生上述罪刑不相當之
    情形，法院就該個案應依本解釋意旨，裁量是否加重最低本
    刑。至如何能避免發生「罪刑不相當」之情形，自應審酌犯
    罪行為人之前、後案之犯罪類型、行為態樣是否相同或類似
    ；前案執行完畢與後案發生之時間相距長短；前案是故意或
    過失所犯；前案執行是入監執行完畢，抑或易科罰金或易服
    社會勞動而視為執行完畢；前、後案對於他人生命、身體、
    財產等法益侵害情形如何等具體個案各種因素，再兼衡後案
    犯罪之動機、目的、計畫、犯罪行為人之年齡、性格、生長
    環境、學識、經歷、反省態度等情綜合判斷，以觀其有無特
    別惡性或對刑罰反應力薄弱而決定是否依累犯規定加重最低
    本刑（最高法院108年度台非字第176號判決參照）。查⑴被
    告前因施用毒品案件，經原審法院以100 年度審易字第1055
    號判處有期徒刑8 月，上訴後經本院以100 年度上易字第25
    19號判決駁回上訴確定；⑵嗣因施用毒品案件，經原審法院
    以101 年度審訴字第51號暨101 年度審訴字第200號合併審
    理後分別判處有期徒刑10月（共2 罪）、8 月（共2 罪），
    應執行有期徒刑2 年4 月確定；⑶復因施用毒品案件，經原
    審法院以101 年度審訴字第871 號判處有期徒刑1 年2 月確
    定；⑷再因施用毒品案件，經原審法院以101 年度審訴字第1
    140號分別判處有期徒刑11月、8 月，應執行有期徒刑1年3 
    月確定；⑸又因施用毒品案件，經原審法院以101 年度審訴
    字第949 號分別判處有期徒刑11月、9 月，應執行有期徒刑
    1 年4 月確定。嗣經原審法院以103 年度聲字第1160號裁定
    就上開⑴及⑵罪刑中之100 年9 月中所犯2 罪，裁定應執行有
    期徒刑1 年9 月確定；就⑵罪刑中之100 年11月所犯2罪及⑶
    至⑸各罪定應執行有期徒刑4 年7 月確定，應執行有期徒刑4
     年7 月部分，已於105 年10月30日執行完畢（最高法院103
     年度第1 次刑事庭會議決議參照），有本院被告前案紀錄
    表在卷可稽（本院卷第47至51、61頁），其受徒刑之執行完
    畢，5 年以內故意再犯本案有期徒刑以上之罪，均為累犯，
    衡酌被告已因多次施用毒品罪而經法院判刑並執行，與本案
    犯罪類型完全相同，足見被告對刑罰之反應力薄弱，認被告
    本案前開犯行均依刑法第47條第1 項規定加重其刑，並未悖
    於罪刑相當原則及比例原則，爰各應依刑法第47條第1 項規
    定加重其刑。
  ㈤按刑法第62條所指之「發覺」，係指有偵查犯罪職權之公務
    員已知悉犯罪事實並知犯罪人為何人或對其發生嫌疑時，即
    得謂為已發覺，但此項對犯人之嫌疑，仍須有確切之根據得
    為合理之可疑者，始足當之，若單純主觀上之懷疑，要不得
    謂已發生嫌疑；又所謂知悉，固不以確知其為犯罪之人為必
    要，但必其犯罪事實，確實存在，且為該管公務員所確知，
    始屬相當；又具有裁判上一罪關係之犯罪，苟全部犯罪未被
    發覺前，行為人僅就其中一部分犯罪自首，仍生全部自首之
    效力。經查，被告於事實欄㈡所示犯行後，在其施用海洛因
    之犯行尚未為有偵查犯罪職權之公務員知悉前，即主動坦承
    施用海洛因之舉，有警詢筆錄在卷可稽（毒偵第3127號卷第
    3 頁背面），惟本案係同時施用第一、二級毒品，屬裁判上
    一罪關係之犯罪，是其顯係於本案之全部施用毒品犯行未被
    職司犯罪偵查之機關、公務員發覺前已自承有施用毒品斯舉
    之其中部分犯行，當仍生全部自首之效力，爰依刑法第62條
    前段之規定，予以減輕其刑。又刑有加減，依法先加重後減
    輕之。
七、原判決撤銷部分：
  ㈠原審認被告事實欄㈡所犯施用第一級毒品、第二級毒品罪部分
    罪證明確，予以論罪科刑，固非無見。惟：被告係將海洛因
    、甲基安非他命一併摻入香菸內施用，核屬一行為觸犯2罪
    名之想像競合犯，已據本院論述如前，原審認被告係分別施
    用海洛因、甲基安非他命，進而予以分論併罰，其認定事實
    、適用法律俱有違誤，被告上訴意旨指稱其係一同施用第一
    、二級毒品，應僅論以施用第一級毒品罪，為有理由，其定
    執行刑部分亦無所附麗，均應由本院予以撤銷改判。 
  ㈡審酌被告已非初犯施用毒品罪，經觀察、勒戒、強制戒治及
    刑之執行後，尚未能澈底戒絕施用毒品之犯行，猶另萌施用
    毒品之犯意，仍施用足以導致人體機能發生依賴性、成癮性
    及抗藥性等障礙之第一級、第二級毒品，顯見其戒除毒癮之
    意志薄弱；惟念及被告犯後坦認犯行之犯後態度，並衡酌被
    告施用毒品之犯行，本質上屬戕害自己身心健康之行為，尚
    未有嚴重破壞社會秩序或侵害他人權益之情形，併參酌被告
    自陳其為高職肄業、未婚、於市場送貨，每月收入新臺幣3
    至4萬元之教育程度、家庭生活經濟狀況，暨其素行、犯罪
    動機、目的、手段等一切情狀，量處如主文第二項所示之刑
    。
八、上訴駁回部分：
  ㈠原審以被告事實欄㈠施用第一級毒品、第二級毒品罪證明確，
    適用毒品危害防制條例第10條第1 項、第2 項，刑法第11條
    前段、第47條第1 項規定，並審酌被告前經觀察、勒戒及判
    刑後，猶未戒除施用毒品，復為施用毒品之犯行，顯見其無
    戒毒悔改之意，應予非難，惟念被告犯後坦承犯行，衡以本
    案各行為所生危害、犯罪之動機、目的、手段、智識程度、
    生活狀況、素行及犯後態度等一切情狀，分別就施用第一級
    毒品、第二級毒品罪，量處有期徒刑1年、10月。核其認事
    用法俱無違誤，量刑尚屬允當。
  ㈡被告上訴意旨主張，其將係海洛因、甲基安非他命一同摻入
    香菸內施用。另其父親中風，請求予以從輕量刑云云。惟被
    告係分別施用海洛因、甲基安非他命，已詳論如前。另量刑
    輕重，係屬法院得依職權自由裁量之事項，苟其量刑已以行
    為人之責任為基礎，並斟酌刑法第57條各款所列情狀，而未
    逾越法定刑度或有濫用權限情事，即不得任意指為違法。原
    審已就被告之量刑刑度詳為審酌如上，其量刑既未逾越法定
    刑度，亦未濫用自由裁量之權限，自難認有何不當。被告上
    訴請求從輕量刑，亦為無理由，應予駁回。
九、刑法第51條數罪併罰定執行刑之立法方式，採限制加重原則
    ，亦即非以累加方式定應執行刑，該條第5款即明定：「宣
    告多數有期徒刑者，於各刑中之最長期以上，各刑合併之刑
    期以下，定其刑期。但不得逾30年。」上開被告撤銷改判部
    分與上訴駁回部分所處之刑，本案審酌其所犯各罪，犯罪時
    間相距不久，復侵害法益相同，如以實質累加之方式定應執
    行刑，處罰之刑度顯將超過其行為之不法內涵，而違反罪責
    原則，依多數犯罪責任遞減原則，定其應執行刑如主文第4
    項所示。
據上論斷，應依刑事訴訟法第368條、第369條第1項前段、第364
條、第299條第1項前段，毒品危害防制條例第10條，刑法第11條
、第55條、第47條第1項、第62條前段、第51條第5款，判決如主
文。
本案經檢察官翁珮嫻到庭執行職務。   
中　　華　　民　　國　 109　　年　　1 　　月　　22　　日
                  刑事第二十五庭審判長法　官  宋松璟
                                      法　官  黃翰義
                                      法　官  陳彥年
以上正本證明與原本無異。
施用第一級毒品罪部分如不服本判決，應於收受送達後20日內向
本院提出上訴書狀，其未敘述上訴之理由者並得於提起上訴後20
日內向本院補提理由書（均須按他造當事人之人數附繕本）「切
勿逕送上級法院」。
施用第二級毒品部分不得上訴。
                                      書記官  彭秀玉
中　　華　　民　　國　　109 　年　　1 　　月　　22　　日
附錄：本案論罪科刑法條全文
毒品危害防制條例第10條
施用第一級毒品者，處 6 月以上 5 年以下有期徒刑。
施用第二級毒品者，處 3 年以下有期徒刑。